【裁判字號】    96,上,133
【裁判日期】    971104
【裁判案由】    損害賠償
【裁判全文】
臺灣高等法院臺南分院民事判決           96年度上字第133號
上  訴  人  甲○○○○○  ○○○○○  ○○○○○○
                        Barcelona,Spain
法定代理人  乙○○○○○○○  ○○○○○○○  ○○○○○○○○○○
訴訟代理人  張雯峰  律師
複 代 理人  張蓁騏  律師
            奚淑芳  律師
被 上 訴人  嘉強電子股份有限公司
法定代理人  丙○○
訴訟代理人  蔡碧仲  律師
複 代 理人  張宗存  律師
            陳怡禎  律師
上列當事人間請求損害賠償事件，上訴人對於中華民國96年5月
28日台灣嘉義地方法院（95年度訴字第71號）第一審判決提起上
訴，本院於97年10月21日言詞辯論終結，判決如下：
    主      文
上訴駁回。
第二審訴訟費用由上訴人負擔。
    事實及理由
甲、程序部分：按當事人不得提出新攻擊或防禦方法。但有民事
    訴訟法第447條但書情形之一者，不在此限，民事訴訟法第4
    47條定有明文。本條用意係對於當事人未盡適時提出攻擊防
    禦方法之協力義務，課以失權效果之目的，乃為充實第一審
    之事實審理功能，以期建立金字塔型訴訟制度，及合理分配
    司法資源，以維護當事人之程序利益。經查本件上訴人於第
    二審程序上訴中始主張被上訴人不法侵害其「一般經銷權」
    ，有別於上訴人於一審起訴時主張被侵害之獨家經銷權，係
    屬新提出之攻擊、防禦方法，復為被上訴人所爭執而否認，
    上訴人又未提出符合民事訴訟第447條但書各款所列之例外
    事由相關之釋明，依法應不予准許，合先說明。
乙、實體部分：
一、上訴人於原審起訴主張：
  (一)兩造於西元1988年在國際法蘭克福展認識，被上訴人則於19
    98年5月1日發出獨家經銷要約之傳真，並要求上訴人填寫文
    書，就獨家經銷前六月及後六月所能銷售之金額及數量，與
    無線麥克風所佔銷售比例等為說明，直至1999年，因為被上
    訴人之產品在西班牙並未登記，上訴人因需以被上訴人之產
    品參加西班牙Valencia之國際"INTERMUSIC"展，而由被上訴
    人於1999年5月26日正式簽立授權上訴人獨家經銷之書面。
    然而至2000年，上訴人之經銷量雖有成長，被上訴人卻在該
    時另將其產品之獨家經銷權（exclusiveity）又授予"LEXON
    "公司，使上訴人於西班牙承擔額外之風險與損失。2001年1
    0月11日，被上訴人對其將經銷權授予"LEXON"公司之違約行
    為，承認其責任在被上訴人，並決定再授與上訴人為西班牙
    之獨家經銷權，上訴人則於2001年10月15日接受其道歉及繼
    續獨家經銷權，被上訴人於2001年10月30日並通知"LEXON"
    公司。合約期間被上訴人曾數度要求訂立書面契約，並在合
    約中要求上訴人必須於每年達到最低銷售額，然此舉並不為
    上訴人所接受，故此雙方並無正式之書面契約，時至2002年
    上訴人仍繼續獨家經銷麥克風相關產品，被上訴人則於2002
    年5月30日要求上訴人應在2002年底以前，達到12萬美元之
    銷售額，上訴人以僅能努力以赴回應，故此兩造就最低銷售
    額是否成為契約之要素，始終未達成一致之協議。上訴人於
    6月間開始懷疑被上訴人將其產品銷售與第三人"BILBAOTRAD
    ING,S.A."公司（下稱BILBAO公司），該公司於西班牙之專
    業音響雜誌"PRO AUDIO"2002年10月刊登廣告，已足證實被
    上訴人確已違反獨家經銷契約之約定，被上訴人就此違約之
    行為並未於事前取得上訴人之同意。直到2002年11月13日被
    上訴人片面以電子郵件通知上訴人，其將MA－series及ACT
    －series部分原由上訴人經銷之產品，改由BILBAO公司之經
    銷，並禁止上訴人重複該產品之經銷，僅保留VHF系統之經
    銷權給上訴人，上訴人為此於2002年12月11日委由律師Anto
    nimilletab bad發函與被上訴人，終止獨家經銷契約。
  (二)查兩造既約定由上訴人獨家經銷（exclusiveity）被上訴人
    所生產之全部電子產品，則依債之本旨，被上訴人不得將前
    開產品再交與其他廠商銷售，此方符合獨家代理契約之本旨
    。但被上訴人卻私自將其產品MA－series及ACT－series部
    分本來由上訴人經銷之產品，改由BILBAO公司經銷，並禁止
    上訴人重複該產品之經銷，僅保留VHF系統之經銷權給上訴
    人，顯然為給付不完全，又係可歸責於被上訴人，且上訴人
    獨家代理之狀態已遭破壞，又已無法排除該障礙致不能補正
    ，致使該部份陷於給付不能，為此上訴人自得適用民法第22
    7條第1項及類推適用第256條規定，終止系爭合約。上訴人
    因被上訴人之債務不履行所受損害，其賠償範圍有西班牙經
    濟學博士、行業公會註冊經濟師買信德、索勒、馬圖特先生
    所提交之專家意見書，其認為損失分為產品的市場引入費用
    （實際損失）、因競爭引起的利益損失（利潤損失）兩方面
    ，產品的市場引入費用（實際損失)又可細分為營銷或促銷
    推廣費用、庫存的相關費用、技術支持服務的相關費用，其
    金額為21,516.87歐元，至2003年估算的利潤損失則為237,4
    47.64歐元，兩項金額合計為258,964.51歐元，上訴人爰部
    分起訴請求新台幣（下同）200萬元，其餘部分則保留請求
    ，求為判決：被上訴人應給付上訴人200萬元，及自起訴狀
    繕本送達之翌日起至清償日之止，按年息百分之5計算之法
    定利息（原審為上訴人全部敗訴之判決，上訴人不服，上訴
    請求廢棄原判決，被上訴人應如數給付上訴人）。
二、被上訴人則以：
  (一)否認上訴人所主張兩造有於1999年5月26日簽立有正式之獨
    家經銷權之書面。該書面乃上訴人單方草擬，經被上訴人簽
    署，用以便利上訴人於西班牙境內，就上訴人之相關產品，
    進口或參展等相關程序進行之證明文件，僅得證明被上訴人
    確曾授權上訴人於西班牙境內經銷被上訴人公司之產品。
  (二)又兩造間於2001年5月3日至2001年12月31日間存有總經銷契
    約關係，縱認被上訴人於2001年10月11日已指定上訴人為被
    上訴人在西班牙之獨家經銷商，上訴人業已於2002年5月31
    日終止獨家經銷契約，茲說明如下：
  1.被上訴人於2001年4月26日以電子郵件通知上訴人，討論授
    予上訴人於西班牙獨家經銷權之事宜，內容包括契約期間、
    年銷售定額及代理事項等情。嗣被上訴人於同年5月3日再次
    催告上訴人對於被上訴人所提之獨家經銷契約所約定內容之
    意見，同日，上訴人明確回覆「yes」，此有2001年5月3日
    兩造之電子郵件可稽。故兩造間之獨家經銷契約之存續期間
    係2001年5月3日至2001年12月31日止，且兩造就年銷售額亦
    達成美金15萬元之合意。兩造間之獨家經銷契約係至2001年
    12月底，2002年後並無獨家經銷契約存在，且依當初兩造所
    約定內容：「後續合約的簽訂將會於2002年的法蘭克福展再
    作討論。」，惟兩造就2002年度銷售總額始終未能達成共識
    ，故未能達成獨家經銷契約之合意。兩造既於2002年並無獨
    家經銷契約存在，自無上訴人所指違約之情，上訴人依上開
    情事請求損害賠償應認無理由。
  2.就2000年被上訴人將產品授與LEXON公司銷售事件，事後兩
    造對於該爭執已達成和解，有本件上訴人於2001年10月15日
    函覆被上訴人內容可知，「我們信任貴公司且願意忘卻過去
    不愉快：今日，我們所做決定就代表著未來。我希望：這將
    是一個成功的未來。」則兩造間存有相互讓步以達終止紛爭
    之合意。故上訴人就LEXON事件所致損害，自應受該和解契
    約之拘束，不得再就和解前之法律關係再行主張，是上訴人
    欲請求損害賠償，應認無理由。
  3.縱認被上訴人於2001年10月11日指定上訴人為被上訴人在西
    班牙之獨家經銷商，上訴人業已於2002年5月31日終止獨家
    經銷契約。若上訴人並無終止獨家經銷契約之意，何以上訴
    人於函中言及：「我們（即原告）實在無法再繼續接受來自
    於供應商（即被告）所給予之業績壓力。因此，既然我們無
    法於2002年底達成12萬美金之銷售目標，我們清楚了解到自
    己並非嘉強電子理想中之西班牙獨家經銷商。非常榮幸與貴
    公司多來年來愉快的合作！我個人誠摯的認為，嘉強電子的
    所有員工都是和善之人。最終而言：這也是最重要的！」綜
    觀該函全文，衡諸商業慣例，本於誠實信用原則解釋，上訴
    人於2002年5月31日來函即已為終止「獨家經銷契約」之意
    思表示。又上訴人既已於2002年5月31日主動片面終止雙方
    之總經銷契約，被上訴人因考量被上訴人於西班牙境內相關
    產品銷售業績仍舊不佳，欲就相關經銷策略再為商討，為顧
    及兩造間長期合作關係，表示對上訴人尊重，乃於2002年11
    月12日函知上訴人，被上訴人將針對幾個重要之外銷國，再
    商討相關經銷策略，其中當然包含西班牙在內，被上訴人預
    計於西班牙境內尋求雙經銷商等情。上訴人亦於同日函覆「
    被上訴人表示瞭解被上訴人之情形，並請被上訴人繼續保持
    聯絡」。綜上所述，上訴人既已於2002年5月31日主動片面
    終止雙方之獨家經銷契約在前，爾後對於被上訴人於西班牙
    境內尋求雙經銷商乙事表示理解，何可於2002年11月13日被
    上訴人通知上訴人其將MA－series及ACT－series部分產品
    授與他公司經銷時即指摘被上訴人違約並致上訴人受有損害
    ？是以，上訴人依上開情事欲請求損害賠償應認無理由等語
    ，資為抗辯。
三、兩造不爭執事項：
  (一)程序上以中華民國法律為準據法。
  (二)兩造間存有一般經銷契約權之契約關係。
  (三)被上訴人於95年5月3日所提民事答辯狀中〔事實及理由之三
    〕所使用之〔獨家經銷權〕及〔總經銷權〕同義，皆為excl
    usiveity之譯文，意指該經銷權具有獨佔且排他性而言。
  (四)兩造間的契約沒有寄賣性質。兩造沒有書面契約，就違反獨
    家經銷權部分，也沒有約定。
  (五)兩造的商品是無線麥克風。
  (六)本件上訴人起訴時一美元對台幣為32.45元，一歐元對台幣
    為38.56元（見本院卷第26、232、233頁）。
四、上訴人主張兩造間自西元1999年5月26日至2002年12月30日
    訂有獨家經銷契約，被上訴人於此期間將系爭產品出貨予
    LEXON公司及BILBAO公司經銷之行為，侵害上訴人之獨家經
    銷權云云，然此為被上訴人所否認，並以上情置辯。則本件
    之爭點闕為：(1)兩造間何時存在獨家經銷權之契約關係？被
    上訴人有無違反兩造獨家經銷權契約？(2)就公元2001年被上
    訴人將產品授與LEXON公司銷售，事後兩造對於該爭執是否
    達成和解契約？(3)上訴人有無損害賠償請求權存在？
  (一)按「社會上所謂經銷商契約或稱代理店契約、代理商契約，
    ，係指商品之製造商或進口商將其製造或進口之商品，經由
    經銷商或代理店或代理商為商品之販賣，以維持或擴張其商
    品之銷路所訂之契約。至其法律上之性質，則依其契約之具
    體內容，可能有具買賣契約之性質者、具行紀契約之性質者
    及具代辦商契約之性質者，是不同類型之當事人間之權利義
    務關係自屬不同。」（最高法院87年度台上字第362號判決
    參照）。查本件業經證人林政邦即被上訴人公司外銷部業務
    副理於原審證稱：「（總經銷的定義為何？）沒有傭金的部
    分，就是他（即上訴人）叫多少貨就付多少錢。」（見原審
    卷第210、211頁），故兩造所訂立之獨家授權契約，係由被
    上訴人指定上訴人為被上訴人於西班牙之獨家經銷商，經銷
    被上訴人生產之麥克風，上訴人亦曾依約向被上訴人訂購商
    品，應認系爭經銷商契約之性質，具有買賣契約之性質，買
    賣標的物及價金為系爭獨家授權契約必要之點，至於年度銷
    售目標應非上開契約之構成要素。次查：
  1.有關兩造系爭獨家授權契約何時成立方面：
    被上訴人曾於2001年10月11日去函上訴人授與獨家經銷權利
    ，上訴人並於同年10月15日函覆略稱：上訴人接受被上訴人
    之道歉，並且願意共同努力保持以往之友好關係，惟被上訴
    人必須做到兩項要求：(1)函告LEXON公司，要求其不得再銷
    售被上訴人公司之產品。(2)確認LEXON公司不再為不實陳述
    而傷害上訴人銷售市場之行為，且相關函件上訴人均需接獲
    副本一份等語，有兩造提出之書信影本附卷可稽，並為兩造
    所不爭執（見原審卷第6、97、146至149頁）。參以上開證
    人林政邦於原審證稱：「（被上訴人書信的第6段所示之內
    容，是否有任命上訴人做總經銷否？）我們是有決定要上訴
    人做總代理，我們也有通知LEXON」（見原審卷第211頁）等
    語，是上訴人主張就被上訴人2001年10月11日授與獨家經銷
    權之要約為承諾時，兩造即成立本件獨家經銷權契約等情，
    應可採信。上訴人即於2001年10月15日函覆被上訴人之內容
    觀之：「上訴人．．並言明我們信認貴公司且願意忘卻過去
    不愉快：今日，我們所做決定就代表著未來。我希望：這將
    是一個成功的未來。」則明顯可知兩造間存有相互讓步，以
    達終止紛爭之合意，雙方並繼續合作，且有關被上訴人主張
    就其前在2000年被上訴人將產品授與第三人LEXON公司銷售
    事件，事後兩造對於該爭執已達成和解，應屬無誤。
  2.上訴人雖主張於1999年5月26日被上訴人已授與獨家經銷權
    利，並提出傳真影本為證，惟查上開傳真僅記載為經銷商，
    並非獨家之經銷商（見原審卷第18、131頁），尚難以上開
    傳真即認兩造已成立獨家經銷契約。至被上訴人所述其於20
    01年4月26日以電子郵件要約上訴人訂立獨家經銷權契約，
    契約內容包括：契約期間至2001年12月31日、年銷售定額美
    金15萬元等語，並提出該電子郵件影本附卷為證（見原審卷
    第144頁），然被上訴人於原審提出95年5月3日答辯狀已稱
    就2001年4月26日函上訴人表達須達美金15萬元年銷售業績
    ，上訴人並未回覆，兩造間當未達成獨家經銷權契約（見原
    審卷第88頁），且被上訴人亦無法提出上訴人同意上開條件
    之書面契約，尚難以上訴人2001年5月3日電子郵件就有關準
    備合約草稿事宜之回覆「yes」，未確認合約內容即認定上
    訴人同意被上訴人2001年4月26日郵件內容之意思表示（見
    原審卷第176、177頁）。再者，倘兩造已於2001年5月3日成
    立獨家經銷權契約，被上訴人又何須於2001年10月11日去函
    上訴人授與獨家經銷權利，故被上訴人所述獨家經銷契約關
    係存在於2001年5月3日至2001年12月31日間等語，尚屬誤解
    。縱使被上訴人與LEXON公司於2001年3月12日前曾成立經銷
    契約，被上訴人亦應無違約，更何況雙方已和解如上所述，
    上訴人就該部分主張請求損害賠償並無理由。
  (二)又被上訴人是否應負損害賠償責任？被上訴人抗辯其業與上
    訴人於2002年5月31日終止獨家經銷契約等語，並提出上訴
    人於2002年5月31日之電子郵件為證（見原審卷第155頁）。
    經查，上訴人確有於2002年5月31日寄給被上訴人之電子郵
    件中言及：「我們（即上訴人）實在無法再繼續接受來自於
    供應商（即被上訴人）所給予之業績壓力。因此，既然我們
    無法於2002年底達成12萬美金之銷售目標，我們清楚了解到
    自己並非嘉強電子理想中之西班牙獨家經銷商。非常榮幸與
    貴公司多來年來愉快的合作！我個人誠摯的認為，嘉強電子
    的所有員工都是和善之人。最終而言：這也是最重要的！」
    等語，上訴人既於2002年5月31日電子郵件告知被上訴人並
    非被上訴人理想中之西班牙獨家經銷商，嗣又經被上訴人於
    2002年11月12日告知上訴人其預計於西班牙境內尋求雙經銷
    商時，上訴人於同日回覆表示非常瞭解被上訴人之情況，並
    請被上訴人繼續保持聯絡（見原審卷第157、158頁）。由上
    開電子郵件內容觀之，上訴人對被上訴人於西班牙境內尋求
    雙經銷商之變更原獨家經銷契約之意思表示應認已默示同意
    。上訴人既已表示終止兩造之獨家經銷權契約，自應認兩造
    獨家經銷權契約業已終止。故自2002年5月31日以後兩造間
    獨家經銷權契約應已變更，堪可認定。此後，被上訴人在西
    班牙國尋求雙經銷，並無違反兩造間之獨家經銷權契約問題
    。查被上訴人雖於其後之2002年10月14日、同年10月16日分
    別出貨美金4,481.9元及美金8,723元予BILBAO公司等情，有
    財政部台北關稅局96年12月3日北普棧字第0961029268號函
    及財政部基隆關稅局96年12月10日基普六字第0961034254號
    函所附出口報單影本及通關電子資料可證（外放卷外），被
    上訴人之對BILBAO公司出貨，既非於兩造獨家經銷權契約存
    續期間，自無違反兩造上開獨家經銷權契約甚為明確，被上
    訴人自無不法侵害上訴人之權益。上訴人之主張被上訴人應
    賠償其損害云云，即有未合。從而，上訴人所提出西班牙經
    濟學博士、行業公會註冊經濟師買信德、索勒、馬圖特先生
    所提交之專家意見書，其認為損失合計為258,964.51（歐元
    ），於原審起訴請求新台幣200萬元云云，亦非有據。
五、綜上所述，上訴人本於民法第227條及債務不履行損害賠償
    請求權之法律關係，請求被上訴人給付新台幣200萬元，及
    自起訴狀繕本送達翌日起至清償日止，按年息百分之5計算
    之利息，即屬無據，為無理由，不應准許。原審為其敗訴之
    判決，並駁回其假執行之聲請，於法並無不合，上訴意旨指
    摘原判決不當，求予廢棄改判，為無理由，應予駁回。
六、至上訴人雖主張本件應送請財團法人中華工商研究院鑑定其
    損害，惟因上訴人之損害賠償請求權既不存在，所為聲請鑑
    定，已核無必要。又本件事證已臻明確，兩造其餘攻擊、防
    禦方法及舉證，核與判決結果不生影響，爰毋庸一一贅述，
    併此敘明。
據上論結，本件上訴為無理由，依民事訴訟法第449條第1項、第
78條，判決如主文。
中    華    民    國    97    年    11    月    4     日
                  民事第三庭  審判長法  官  陳光秀
                                    法  官  李文賢
                                    法  官  莊俊華
上為正本係照原本作成。
如對本判決上訴，須於判決送達後20日內向本院提出上訴狀，未
表明上訴理由者，應於上訴後20日內，向本院提出理由書（須附
繕本）。依法須繳納裁判費並應委任律師為訴訟代理人，始得上
訴。
中    華    民    國    97    年    11    月    5     日
                                    書記官  吳銘添
【附記】
民事訴訟法第466條之1：
(1)對於第二審判決上訴，上訴人應委任律師為訴訟代理人。但上
  訴人或其法定代理人具有律師資格者，不在此限。
(2)上訴人之配偶、三親等內之血親、二親等內之姻親，或上訴人
  為法人、中央或地方機關時，其所屬專任人員具有律師資格並
  經法院認為適當者，亦得為第三審訴訟代理人。
民事訴訟法第466條之2：
  上訴人無資力委任訴訟代理人者，得依訴訟救助之規定，聲請
  第三審法院為之選任律師為其訴訟代理人。


司法院資訊處製作；財團法人民間司法改革基金會備份。
